【裁判字號】    90,台上,7419
【裁判日期】    901206
【裁判案由】    違反藥事法
【裁判全文】
最高法院刑事判決                                九十年度台上字第七四一九號
    上   訴   人  龍之湯企業有限公司
    上訴 人 兼右
    上訴人代表人  乙○○（即邱綺綾）
    上   訴   人  甲○○即.
                  丁○○
    右   一   人
    選任 辯 護人  李清泉律師
右上訴人等因違反藥事法案件，不服台灣高等法院中華民國八十八年九月一日第二審
判決（八十八年度上訴字第七六八號，起訴案號：台灣台北地方法院檢察署八十五年
度偵字第二八○一五號、八十六年度偵字第二五九二六號、八十七年度偵字第一○五
二○號），提起上訴，本院判決如左：
    主  文
上訴駁回。
    理  由
一關於乙○○（即邱綺綾）、甲○○（即丙○）、丁○○上訴部分
按刑事訴訟法第三百七十七條規定，上訴於第三審法院，非以判決違背法令為理由，
不得為之。是提起第三審上訴，應以原判決違背法令為理由，係屬法定要件。如果上
訴理由狀並未依據卷內訴訟資料，具體指摘原判決不適用何種法則或如何適用不當，
或所指摘原判決違法情事，顯與法律規定得為第三審上訴理由之違法情形，不相適合
時，均應認其上訴為違背法律上之程式，予以駁回。本件上訴人乙○○（即邱綺綾）
、甲○○（即丙○）上訴意旨略稱：(一)民國八十五年九月十二日台北市政府衛生局處
罰鍰三萬元後，上訴人等曾去函行政院衛生署查詢「龍之湯」之製造，應否辦理查驗
登記，該衛生署覆稱非衛生署公告應查驗登記之國產低酸性罐頭或特殊營養食品類之
食品，無需該署核發證明文件，上訴人等因此相信衛生署之函覆而未辦理登記，原判
決對上訴人等並無犯意，未加調查，自有違法。(二)又行政院衛生署中醫藥委員會認「
食品衛生管理法及藥事法等相關法令並無藥膳之定義」，又認本案之「龍之湯」非
屬傳統藥膳，有違一般經驗法則。(三)如以中藥材之數量多寡為藥品或藥膳區分之標準
，有礙法之安定性及罪刑法定主義，原判決就此並未論及。(四)「龍之湯」係食補，有
預防疾病之功能，並無治病之功能，係以中藥材熬成湯，附著於排骨或雞肉而食用，
與傳統之人蔘雞、十全排骨湯之作用並無區別。(五)所謂「龍神液」經查扣部分與澤豐
公司之國典藥酒之成分相同，並有黃澤豐委託新竹貨運託運之二十五箱藥酒之照片一
張為證，上訴人等只是換名出售，並未製造。(六)「龍之湯」業經行政院衛生署中醫藥
委員會於八十八年十二月三十一日衛中會藥字第八八○一三二五八號函核准在案，上
訴人等並無違法云云。上訴人丁○○上訴意旨略以：(一)「龍之湯」係以傳統養生之中
藥材三十六種燉煮，且經主管機關檢驗，並未含任何有非法或有害人體健康之成份，
並非藥事法第六條所定義之「藥品」，原判決採認行政院衛生署中醫藥委員會函，遽
認「龍之湯」為藥事法規範之「藥品」，顯違罪刑法定主義，有適用法則不當之違法
。(二)伊僅為現場經理，「龍之湯」之藥材配方，係甲○○（即丙○）自大陸帶回，伊
未經手或參與，且對外文宣廣告皆強調「龍之湯」並不是藥，只是食補之漢方藥膳，
足證上訴人並無犯罪故意，原審就上訴人聲請傳訊龍之湯企業有限公司（下稱龍之湯
公司）股東陳英燕、彭錦珍，就上訴人有無實際經營權，涉案產品之產製及促銷文宣
有無參與等加以調查，置之未查，原審亦有調查職責未盡之違法。(三)上訴人自八十四
年年底起即很少到龍之湯公司上班，公司亦停止支付上訴人之薪水，並經該公司於八
十五年九月底以傳真告知上訴人因經常曠職，解除上訴人職務，台北市政府衛生局八
十五年九月十二日之處分函，上訴人並不知悉，另甲○○（即丙○）父女於八十五年
十二月二十三日與澤豐製藥股份有限公司（下稱澤豐公司）簽訂經銷「龍神液」，係
發生於上訴人被解除公司職務之後，原判決認上訴人與甲○○（即丙○）父女於製造
「龍神液」，亦有犯意聯絡、行為分擔，亦屬證據上理由矛盾，當然違背法令云云。
惟查原判決依憑甲○○（即丙○）、乙○○（即邱綺綾）、丁○○不利於己之部分自
白，八十五年九月二十四日自立早報廣告，扣案之「龍神液」二瓶，行政院衛生署藥
物食品檢驗局八十六年十月二十一日藥檢字第八六一八六一二號函附檢驗成績書及
龍之湯處方，同署中醫藥委員會八十五年八月三十一日衛中會藥字第八五○○二四一
二號函及八十七年八月二十八日衛中會藥字第八七○○八四九○號函，龍之湯公司與
澤豐公司所訂經銷合約書，彰化縣衛生局八十六年三月二十五日藥物檢查紀錄表影本
、證人黃東西生前書狀、龍之湯公司成立前甲○○（即丙○）、丁○○及陳英燕簽立
之合夥契約書、該公司設立登記事項卡及變更登記事項卡、甲○○（即丙○）前科紀
錄表等證據資料，資以認定：甲○○（即丙○）與丁○○於八十三年十一月十七日，
在台北市○○○路○段九七號，設立龍之湯公司，推由丁○○擔任負責人，其二人並
與丙○之女兒乙○○（即邱綺綾）基於共同犯意之聯絡，明知依藥事法之規定，藥品
之製造，應申請行政院衛生署查驗登記，經核准發給藥品許可證後，始得製造，否則
即係偽藥，惟其等卻未經核准，自龍之湯公司於八十四年一月八日開幕營業起，即基
於概括犯意，每日擅自在台北市○○○路○段九七號，以雞內金、熟地、生地、人參
、松子、冬蟲、枸杞、胖大海、甘草、當歸、百合、豆叩、川芎、薏仁、砂仁、白芍
、烏參、紅參、黃氏、丁香、菊花、党參、大茴、黃精、蓮子、小茴、白朮、茯苓、
桂枝、荷葉、合桃、桔皮、天麻、淮山等含有屬於非傳統供膳食用之三十六種中藥材
，製造碗裝之中藥配方，取名為「龍之湯」，對外宣傳係漢方藥膳，服用後有抗癌、
解毒、滋肝、養顏、治風濕，並可預防中風、氣喘、不孕、糖尿病、氣管炎、生理痛
等療效，並進而在公司上址販賣；其等並基於概括之犯意，未經核准，擅自在台北市
內湖區○○街七二巷十七弄一六三號，以肉桂、當歸、川芎、生地、熟地、白朮、陳
皮、防風及茱萸肉等含有屬於非傳統供膳食用之中藥材，泡製「龍之湯」藥酒，取名
為「龍神液」、「土龍藥酒」，對外假稱該藥酒係經ＧＭＰ澤豐藥廠監製，並有衛署
成字第九五七七號許可證云云。其等販賣「龍之湯」中藥配方每碗售價為新台幣（下
同）一千八百元，顧客每購買十碗即贈送「龍神液」或「土龍藥酒」一瓶，連續以此
方式對外販賣及轉讓上開偽藥予不特定之顧客。嗣因甲○○（即丙○）以龍之湯公司
負責人名義，於八十四年五月三十一日，參加「中華民國第三屆傑出中小企業董事長
」（金企獎）選拔，並獲當選，得以與總統及行政院長合照；又參加「一九九六年度
風雲商品暨企業」選拔獲獎，得以與考試院長合照；其取得照片後，即於報章雜誌上
大肆刊登廣告，以甲○○（即丙○）為董事長名義，宣傳前開龍之湯及藥酒等偽藥之
療效，引起衛生機關之注意，經台北市政府衛生局函詢行政院衛生署中醫藥委員會，
確認前述「龍之湯」配方係由多種中藥材組成，應以藥品管理，台北市政府衛生局遂
依藥事法之規定，於八十五年九月十二日，對於龍之湯公司罰鍰三萬元，並飭其應先
申請藥品查驗登記，經核准領取許可證後始得販售，否則依偽藥處理。惟其等並未停
止前開製造、販售及轉讓之行為，至八十五年十月間，丁○○另就他職而停止前開行
為，龍之湯公司之負責人並變更登記為乙○○（即邱綺綾），惟乙○○（即邱綺綾）
與甲○○（即丙○）仍繼續共同為前開製造、販賣及轉讓偽藥之行為，經台北市政府
衛生局於八十六年三月十一日，再次稽查而查獲，並扣得龍神液藥酒二瓶。至八十六
年八月十二日，甲○○（即丙○）因另犯詐欺罪入獄服刑，而由乙○○（即邱綺綾）
繼續為前開製造、販賣及轉讓偽藥之行為之事實，因而撤銷第一審關於乙○○（即邱
綺綾）、甲○○（即丙○）、丁○○部分均諭知無罪之判決，分別改判論處共同連續
製造偽藥各罪刑（丙○、邱綺綾各處有期徒刑壹年、丁○○處有期徒刑捌月），已詳
述其依憑之證據及理由。對於甲○○（即丙○）辯稱：我從開始就未參與，來店也未
管事，是女兒在管，孩子要我出名，我實際未參與，前述「龍之湯」係依傳統中藥醫
典中長壽保命丹方加減成分，再與雞肉、排骨或土龍燉煮而成，不過為傳統藥膳，重
在養生益氣，乃健康食品，並非藥品等語；乙○○（即邱綺綾）辯以：「龍之湯」是
食補，不是藥品，由於「龍之湯」乃一現煮之藥膳，既非罐頭，亦非特殊營養食品，
故未申請查驗登記；藥酒是向澤豐藥廠買來再換包裝，龍之湯公司於八十五年十二月
二十二日，與澤豐公司簽訂經銷合約書；龍之湯公司之「龍神液」、「土龍藥酒」，
則係澤豐公司之澤豐藥廠所製造之「國典藥酒」，由龍之湯公司向其購買而來，每次
購買二十箱，並非偽藥等情。丁○○則辯稱：他僅係掛名負責人（八十四年一月至八
十五年九月），只是在現場擔任經理，並未參與製造販賣之行為等語，認均屬卸責之
詞，不足採信；又乙○○（即邱綺綾）嗣後所稱甲○○（即丙○）、丁○○並未參與
本件製造及銷售云云，為迴護之詞，不足為有利渠等之認定，分別在判決內詳予指駁
並說明其理由。所為論述，核與卷證資料相符，從形式上觀察，並無違背法令之情形
。查原判決依憑藥事主管機關即行政院衛生署中醫藥委員會之見解，並參酌其他相關
證據資料，認定本件「龍之湯」及「龍神液」、「土龍藥酒」均屬藥事法所稱之藥品
，進而論處渠等罪行，已詳述其所依憑之證據及理由，並無適用法則不當之違法。上
開上訴意旨中以「龍之湯」為傳統藥膳健康食品，並非藥品云云，尚有誤會。又查原
判決綜合其調查證據之結果，對本件犯罪事實已詳述依憑之證據及理由，已可為本件
犯罪事實之判斷，所證明之事項亦已臻明確。上訴意旨其餘所指部分，或與待證事實
無必要之關連性而可認於判決有影響，或屬原審認事採證、證據取捨及判斷職權適法
行使之事項，並無違背證據法則之情形，均不能執指原判決即有應於審判期日調查之
證據而未予調查或證據上理由矛盾之違法，查與法律規定得為第三審上訴理由之違法
情形，不相適合，應認乙○○（即邱綺綾）、甲○○（即丙○）、丁○○之上訴為違
背法律上之程式，予以駁回。
二關於龍之湯企業有限公司上訴部分
按刑事訴訟法第三百七十六條所列各罪之案件，經第二審判決者，不得上訴於第三審
法院，法有明文。本件上訴人龍之湯企業有限公司因違反藥事法案件，經原審依藥事
法第八十七條論處罪刑，查該部分屬刑事訴訟法第三百七十六條第一款之案件，依首
開說明，既經第二審判決，自不得上訴於第三審法院，上訴人提起上訴，顯為法所不
許，其上訴為不合法，應予駁回。
據上論結，應依刑事訴訟法第三百九十五條前段，判決如主文。
中      華      民      國     九十     年     十二     月      六      日
                              最高法院刑事第九庭
                                  審判長法官  莊  登  照
                                        法官  洪  明  輝
                                        法官  黃  一  鑫
                                        法官  魏  新  和
                                        法官  林  秀  夫
      右正本證明與原本無異
                                              書  記  官
中      華      民      國     九十     年     十二     月     十三     日


司法院資訊處製作；財團法人民間司法改革基金會備份。
